台灣高等法院台中分院刑事判決　　　　　　　　　　九十一年度上易字第九五號
　　上　訴　人
　　即　被　告　午○○
　　選任辯護人　何邦超
　　上　訴　人
　　即　被　告　甲○○○
　　　　　　　　壬○○
　　　　　　　　丙○○
　　右　一　人
　　輔　佐　人　戊○○
　　上　訴　人
　　即　被　告　癸○○
　　　　　　　　庚○○
　　　　　　　　乙○○
　　　　　　　　丑○○
　　　　　　　　寅○○
　　　　　　　　子○○○
　　右九人共同
　　選任辯護人　劉建成
右上訴人等因違反農會法案件，不服臺灣苗栗地方法院九十年易字第二００號中華民
國九十年十一月二十六日第一審判決（起訴案號：臺灣苗栗地方法院檢察署九十年度
選偵字第五號），提起上訴，本院判決如左：
      主  文
原判決撤銷。
午○○共同對於農會之選舉有選舉權之人，交付財物，而約其為一定選舉權之行使，
處有期徒刑伍月，如易科罰金以參佰元折算壹日。
甲○○○有選舉權之人，收受財物，而許以為一定之行使，處有期徒刑參月，如易科
罰金，以參佰元折算壹日。所得財物新台幣貳仟元沒收之。緩刑參年。
壬○○、丙○○、癸○○、庚○○、乙○○、丑○○、寅○○、子○○○均無罪。
      事  實
一、午○○住苗栗縣頭份鎮興隆里十鄰下坪二號，為苗栗縣頭份鎮農會之會員。苗栗
    縣頭份鎮農會於民國八十九年十二月十六日至九十年三月十二日止，為選舉該會
    第十四屆農會會員代表的期間，選舉日期為九十年二月十五日。午○○於九十年
    元月十五日，經審定為會員代表人，正式成為該縣頭份鎮農會第十四屆會員代表
    的候選人，竟為意圖當選該鎮農會會員代表之犯意，於選舉期間即九十年一月十
    五日起迄至同年二月十四日選舉前一天夜間，分別接續至有選舉權之會員住處，
    向有投票權之頭份鎮興隆里農會會員陳定妹、林勝生、林池粉妹（以上三人另經
    原審簽請簡易判決處刑）、甲○○○、林香井及羅應紅（以上二人檢察官另聲請
    簡易判決處刑，經原審簡易庭，於九十年五月十五日以九十年度苗簡字第一九七
    號各判處有期徒刑三月，如易科罰金，均以三百元折算一日，緩刑二年，嗣上訴
    於原審刑事庭九十年簡上字第二八號）等人，交付二千元至一千元不等之對價，
    期約各選舉權人，於九十年二月十五日苗栗縣頭份鎮農會第十四屆農會代表選舉
    時，前往投票，各選舉權人並收受款項，應允屆時前往投票。
二、甲○○○住在苗栗縣頭份鎮○○里○○路○段十七巷十五號，係頭份鎮農會第十
    四屆農會代表選舉之選舉權人。午○○於一月中旬某日中午，至陳定妹前開住處
    表示欲交付含租穀錢（客語）五千元予陳定妹，並請其予於農會會員代表選舉時
    ，投其一票。陳定妹則基於收受財物，而許以投票權為一定行使之犯意，允諾投
    票給午○○，並當場收受午○○交付之五仟元（以上事實經原審改以簡易判決處
    刑）午○○另與陳定妹基於對有選舉權人林勝生、林池粉妹及甲○○○交付財物
    ，而期約其等於農會會員代表選舉投午○○一票之共同犯意聯絡，另交付一萬五
    千元予陳定妹，請代為轉交予林池粉妹等三人。陳定妹遂於當日下午，至前開甲○○○住處，對甲○○○表示該五千元係午○○支付，請其於農會會員代表選舉
    時投其一票，甲○○○則基於收受財物，而許以將投票予午○○之犯意，當場允
    諾並收受之；陳定妹另基於與林池粉妹對有選舉權人林勝生交付財物，而期約其
    等於農會會員代表選舉投午○○一票之共同犯意聯絡，另交付五千元予林池粉妹
    ，請代為轉交林勝生。
三、案經法務部調查局台北市調查處報請本署檢察官指揮該處中山站、苗栗縣調查站
    及苗栗縣警察局支援台灣苗栗地方法院檢察署檢察官查察農會賄選小組偵查起訴
    。
      理  由
壹、有罪部分
一、訊據被告午○○、甲○○○均矢口否認有上開犯行，午○○辯稱：伊是冤枉的，
    交付之金錢係田租，其於調查局人員及檢察官訊問時之自白，係被壓迫所為云云
    。被告甲○○○辯稱：沒有收到錢云云，
二、本院查：
  (一)被告午○○部分
  (1)被告午○○於九十年二月十九日調查時（苗檢九十年選偵字第五號卷第卅七～卅
    九頁）供稱：「有參選頭份鎮農會興隆里農會代表選舉，確有向興隆里農事小組
    選舉人買票。第一次係在去（八十九）年十二月廿日左右交付林錦樑太太新台幣
    五千元、林香井五千元，另交付陳定妹二萬元，並請陳定妹將錢交給林勝生、林
    池粉妹、甲○○○等人，每人各五千元，另在九十年二月十四日晚飯後約十九時
    左右，我騎機車赴壬○○、羅應紅、林香檳（已過世）的太太、林忠義（音譯）
    、林香煥（已過世）的太太、庚○○、癸○○、寅○○、乙○○等人處所各交付
    二千元，及范清勝、丑○○等處所，因范清勝競選里長時我支持他，故他兩兄弟
    要還我人情，故我僅分別給他倆兄弟各一千元，以上各款項除林勝生、林池粉妹
    、甲○○○係透過陳定妹轉交外，其餘均係由我親自交付」「我交付林錦樑、林
    香井、陳定妹、林勝生、林池粉妹、甲○○○等人五千元，係因林錦樑、林香井
    年紀大了，身體又不好，他們的田地又讓我耕作，故五千元有包括田租的感謝意
    思及買票錢，其餘二千元及一千元就純粹是買票錢，希望他們在選舉中支持我」
    「我計約花費十萬元買票．．左鄰右舍要我出來活動活動，我遂於八十九年十二
    月廿五日左右向范成妹借款十萬元，范成妹則由渠父親寅○○至銀行提領十萬元
    ，並由范成妹交付給我，我並填具十萬元本票（到期日九十年二月廿八日）給范
    成妹另支付每月二千元利息共計四千元利息錢給范成妹」等語。
  (2)再於同日檢察官偵查訊問（苗檢九十年選偵字第五號卷第五二～五五頁）時供稱
    ：「（問：剛才調查站所述是否實在？）實在」「（問：這次選舉有無買票？）
    只有一點點小意思，就只有幾個人而已，其他的人都只是還我的人情而已」「（
    問：你有無交予陳定妹二萬元？）有的」「因我要選農會代表就拿給她一點小意
    思」「（問：你有無叫他把錢交予別人？）我沒有講，但我有要他交給別人的意
    思，一人給五千元，包括耕田的田」「我把錢交給她（陳定妹），她有把錢交予
    別人」「（問：林香井五千元是否你交給他的？）是的，我就是要請他支持我選
    農會代表，而且他的田給我耕作，我順便一點錢給他」「（問：去年十二月你有
    交林錦樑太太五千元？）他的田有給我耕，每年都有拿一點錢給他，我交錢給他
    就說過年一點小意思，他也知我出來選代表」「（問：你有交給林秀鑑二千元？
    ）有的」「（問：你有交給羅應紅二千元？）有」「（問：你有交給林香檳太太
    二千元？）有的」「（問：你有交給林忠義二千元？）有的」「（問：你有交給
    林秀煥二千元？）有的」「（問：你有交給庚○○二千元？）有的」「（問：你
    有交給癸○○二千元？）有的」「（問：你有交給寅○○二千元？）有的」「（
    問：你有交給乙○○二千元？）有的」「（問：你有交給范清勝二千元？）有的
    」「（問：你有交給丑○○二千元？）有的」「（問：你這次選舉有無收到錢？
    ）沒有，我只向范成妹借錢」等語。再於九十年六月十五日原審訊問時供稱：「
    我願意承認除交給寅○○、丑○○一千元，交給陳定妹、林池粉妹、林勝生、甲○○○二千元外。其他人都沒有」等語。
  (3)被告午○○雖辯稱：上開供述內容係檢察官自己寫的，檢察官壓迫才會如此陳述
    云云，然查：I被告於原審九十年八月六日訊問時就前開於偵查中檢察官詰問時
    供稱：「記得。你接著問我，檢察官沒有逼我」等語。II原審於九十年十一月十
    二日當庭勘驗檢察官偵查所錄製之錄音帶，知悉錄音帶所陳述事實與偵查中筆錄
    記載相符，被告隨即改稱：我被問得頭昏昏、傻傻的，所以承認云云，前後不一
    。且原審勘驗偵訊錄音帶時應答流利，亦無其所供稱：傻傻的情形等情。III被告
    聲請之證人即辰○○及被告之子鍾維倀於本院調查時亦均證稱：當日晚上八時至
    九時間，被告在頭份分局接受調查時，伊等有聽到被告喊冤枉的聲音，但沒有聽
    到辦案人員表示不承認即會收押的話等語，查被告午○○於九十年二月十九日八
    時十五分由法務部調查局在苗栗縣警察局頭份分局製作調查筆錄，之後經檢察官
    蔡宗熙於九十年二月十九日下午十時三十五分，接續在苗栗縣警察局頭份分局刑
    事組開臨時偵查庭，參酌調查站人員訊問筆錄及檢察官偵查筆錄內容，被告即令
    口稱冤枉，應僅係對訊問事項表示並非事實，尚難憑此認定上開調查筆錄內容係
    違法取得，是被告午○○上開供述應具證據能力。
  (4)證人羅應紅於九十年二月廿日調查時（苗檢九十年選偵字第五號卷第八二頁）證
    稱：「（問：你有無收受頭份鎮農會代表候選人午○○之買票賄款？賄款方式為
    何？賄款金額若干？）「我確實有受到頭份鎮農會代表人候選人午○○之買票賄
    款，午○○是於農曆過年前某日晚上，自己一人親自前來我家拜訪我，他交給我
    用紅包袋內裝新台幣二千元之現金，並拜託我支持他當選農會代表選舉，我當場
    收下上述賄款，並答應支持他在農會代表選舉中投票給他」「我在此次農會代表
    選舉並未依約投票給午○○，因我親戚卯○○也在本興隆里參選，所以我投給卯
    ○○」等語，並於同日檢察官偵查時證稱：「（問：調查員所作筆錄是否實在？
    ）實在」「．．他有拿一個紅包二千元給我，並向我說拜託」「（問：你投票給
    卯○○？）是的」等語。另羅應紅因上開犯行，經檢察官向原審聲請簡易判決處
    刑，經原審苗栗簡易庭於九十年五月十五日以九十年度苗簡字第一九七號判處有
    期徒刑三月，如易科罰金，以三百元折算一日，緩刑二年，有上開簡易判決一份
    在卷可考。
  (5)證人林香井於九十年二月十九日調查時（苗檢九十年選偵字第五號卷第廿四、廿
    五頁）證稱：「午○○係在農曆年前的某日中午走路到我的住處前拿新台幣五千
    元新鈔給我，要我在二月十五日的農會代表選舉時將票投給他，當時除了我和午
    ○○外，並無第三者在場」「我在收到五千元賄款時，即口頭上允諾午○○將票
    投給他的要求，並在二月十五日上午依約將票投給他」等語，再於同日檢察官偵
    查時證稱：「（問：午○○過年前去你家拿五千元給你？）是的，他親自拿五千
    元給我」「他說他要選代表」「有的（二月十五日有去投票），我的票有投給午
    ○○」等語。被告林香井因上開犯行，經原審苗栗院簡易庭於九十年五月十五日
    以九十年度苗簡字第一九七號判處有期徒刑三月，如易科罰金，以三百元折算一
    日，緩刑二年，亦有上開簡易判決一份在卷可查
  (6)證人陳定妹於九十年二月十六日調查時（苗檢九十年選偵字第五號卷第廿八～卅
    頁）證稱：「我認識午○○，他是我鄰居。今年農曆過年前某一天中午我在煮菜
    時，午○○來我家，拿了新台幣二萬元給我，要我將每票五千元轉交給林池粉妹
    、林勝生、甲○○○三人及我本人，共四人。午○○當場表示，這件事（此次農
    會代表選舉）要拜託我，告訴其他三人要將農會代表選舉選票投給他午○○。我
    在吃過午飯後就將二萬元中的一萬五千元，按每票五千元轉發給林池粉妹、林勝
    生、甲○○○三人，並將午○○請託之事告之」「我將午○○請託轉送之賄款交
    付給甲○○○等人時，並將午○○拜託將選票投給他之事告之，甲○○○、林池
    粉妹、林勝生三人並未拒絕，將錢收下並且同意將選票投給四號午○○」「我於
    今（九十）年二月十五日上午十時左右到興隆里社區活動中心投票，我並將票投
    給四號午○○。不過，甲○○○等三人是否有將票投給午○○，我不知道」等語
    。於同日檢察官偵查時供稱：「（問：你調查筆錄是否實在？）我沒有說謊」「
    （問：過年前午○○有無拿二萬元給妳？）有的」「（問：妳給林池粉妹、甲○○○、林勝生各五千元？）有的」「田是我兒子的，我是農會會員，五千元我有
    拿起來買東西」等語。再於原審訊問時供稱：「有收到含租金五千元，承認收到
    二千元選舉錢，也有轉錢給其他人」等語。陳定妹嗣經檢察官於原審審理時，當
    庭以被告年齡已大，知錯後又願意改過，期其今後勿再收賄款，以身試法，不再
    要求量刑七月以上，同意原審改依簡易程序處刑，於同日判決有期徒刑四月及三
    月，如易科罰金均以三百元折算一日，定應執行刑五月，如易科罰金以三百元折
    算一日，宣告緩刑二年，有簡易判決處刑一份在卷可明。
  (7)證人林池粉妹於九十年二月十六日調查時（苗檢九十年選偵字第五號卷第卅五、
    卅六頁）時證稱：「（問：午○○向你及林勝生買票之賄款共計一萬元，係由何
    人交付？）該一萬元係由陳定妹親自交給我的，至於那一天我已記不清楚」等語
    。於檢察官九十年二月十九日偵查訊問時證稱：「我有拿到一萬元，其中五千元
    是我的，五千元我拿給林勝生」等語。證人林勝生於同日調查時證稱：「大約在
    農曆年前，我母親林池粉妹曾交給我五千元，表示該五千元係農會代表午○○買
    票的錢，要我在二月十五日選舉時投票給午○○，我亦依約定及地區協議投票給
    四號午○○，至於該五千元係何人交給我母親，我母親並未告訴我」等語。另於
    原審訊問時均坦承確自被告午○○處收到投票錢等語。
  (8)被告午○○、甲○○○、陳定妹、林勝三、林池粉妹均為苗栗縣頭份鎮農會之會
    員。苗栗縣頭份鎮農會定八十九年十二月十六日至九十年三月十二日止，為選舉
    該會第十四屆農會會員代表的期間，選舉日期為九十年二月十五日，選舉人數計
    有午○○、卯○○、林慶富、己○○、巳○○、許時穩等六人，應選出四名會員
    代表；被告午○○於九十年元月十五日經審定為會員代表人，正式成為該縣頭份
    鎮農會第十四屆會員代表的候選人之事實，有苗栗縣頭份鎮九十年七月十八日頭
    鎮農字第六三一號函及所附流程圖、頭份鎮農會公告、農事小組選舉情形紀錄表
    、選舉名冊在卷可證。
  (9)綜合上述，被告午○○前揭自白，就交付財物予陳定妹、林勝生、林池粉妹、甲○○○（詳見後述）、林香井、羅應紅部分應與事實相符。
  (二)被告甲○○○部分
  (1)被告甲○○○於九十年二月十六日調查時（苗檢九十年選偵字第五號卷第卅一～
    卅三頁）供稱：「大約在過年前，我弟媳婦陳定妹到我家並交給五張千元新鈔，
    陳定妹告訴我該五千元是興隆里農會代表候選人午○○拿的，並要我在農會代表
    選舉時，把票投給午○○，我收下該五千元後，在二月十五日農會代表選舉時也
    依照約定將票投給四號午○○」「在陳定妹交付我午○○買票之五千元之前約下
    午三點左右，午○○曾親自到我大伯林香井家中，請我大伯林香井幫忙發給陳定
    妹、林勝生、林池粉妹和我每人五千元，但是因為我大伯年紀大，祇收了他自己
    的五千元，不願意幫午○○發放，於是午○○便找住在隔壁的陳定妹幫忙發錢，
    陳定妹和午○○沒有什麼關係」「我祇知道我們親戚共有五位，除了我還有農會
    會員陳定妹、林香井、林勝生、林池粉妹等人，有收受午○○五千元之買票錢」
    等語。再於原審調查時坦承：「承認收到二千元投票錢」等語。
  (2)證人陳定妹於九十年二月十六日調查時（苗檢九十年選偵字第五號卷第廿八～卅
    頁）及原審訊問時證稱：「我認識午○○，他是我鄰居。今年農曆過年前某一天
    中午我在煮菜時，午○○來我家，拿了新台幣二萬元給我，要我將每票五千元轉
    交給林池粉妹、林勝生、甲○○○三人及我本人，共四人。午○○當場表示，這
    件事（此次農會代表選舉）要拜託我，告訴其他三人要將農會代表選舉選票投給
    他午○○。我在吃過午飯後就將二萬元中的一萬五千元，按每票五千元轉發給林
    池粉妹、林勝生、甲○○○三人，並將午○○請託之事告之」「有收到含租金五
    千元，承認收到二千元選舉錢，也有轉錢給其他人」等語，已見前述。
  (3)被告午○○於九十年六月十五日原審訊問時供稱：「我願意承認除交給寅○○、
    丑○○一千元，交給陳定妹、林池粉妹、林勝生、甲○○○二千元外。其他人都
    沒有」等語，亦見前述。
  (4)綜合上述，被告甲○○○之犯行應堪認定。
三、核被告午○○所為，係犯農會法第四十七條之一第一項第二款之罪；被告甲○○○所為均係犯同條項第一款之罪。被告午○○與陳定妹、林池粉妹之間就違反農
    會法第四十七條之一第一項第一款，有犯意連絡與行為分擔，均為共同正犯。被
    告午○○行求、期約之低度行為應為交付財物之高度行為所吸收，不另論罪。被
    告午○○等雖交付賄賂予多名有選舉權人，然僅侵害單一之國家法益，行為態樣
    相同，時間相近，應認多數之行賄動作，僅為單一之行為，而構成單純一對於有
    選舉權之人交付財物而約其為一定選舉權之行使罪。原判決就被告午○○、甲○○○為論罪科刑固非無見，惟：I農會法第四十七條之一第二項規定，犯前項之
    罪者，所收受之財物沒收之。如全部或一部不能沒收時，追徵其價額，所稱「追
    徵其價額」依其文意，必限於所得者為金錢以外之其他財物而無法沒收時，始應
    追徵其價額，使其繳納與原物相當之價額。本件被告午○○既係交付金錢與甲○○○，原審為追徵其價額之諭知即有未當。II原判決就被告壬○○、丙○○、癸○○、庚○○、乙○○、丑○○、寅○○、子○○○部分，誤認有交付財物之事
    實（詳見後述）。被告午○○等二人上訴意旨否認犯罪固不足取，惟原判決既有
    上開可議之處即屬無可維持，應予撤銷改判。爰審酌被告午○○、甲○○○二人
    犯罪動機、午○○為贏得農會代表之選舉，對有選舉權之農會會員，交付賄款，
    期約其等選舉權之行使，被告甲○○○貪圖小利，收受前開賄款，使不法之徒，
    藉花費金錢之方式，取得農會會員代表之地位，被告等生活狀況、智識程度、犯
    罪所生之損害及犯罪後態度等一切情狀，分別量處如主文第二、三項所示之刑，
    並分別諭知易科罰金之折算標準。復查被告甲○○○前未曾受有期徒刑以上刑之
    宣告，有台灣苗栗地方法院檢察署刑案資料查註紀錄表附於偵查卷可稽，年逾七
    旬，因一時貪念，致罹刑章，經此教訓，當知所警惕，應無再犯之虞，本院認對
    被告所宣告之刑，以暫不執行為適當，爰併宣告緩刑三年。
貳、無罪部分
一、公訴意旨另以：被告壬○○住苗栗縣頭份鎮○○里○○路○段六號，被告丙○○
    住同里九鄰興隆路一段十五號，被告子○○○住同里九鄰興隆一段十三號，被告
    庚○○住同里興隆路一段二十四號，被告癸○○住同里上坪六鄰三十七號，被告
    寅○○住同里上坪十二號，被告乙○○住同里七鄰興埔街二五二號，均為各該戶
    農會會員，並均係苗栗縣頭份鎮農會第十四屆農會會員代表之選舉權人，皆為有
    投票權人。被告午○○於九十年一月十五日某時起至同年二月十四日下午某時許
    ，自行騎乘機車，先後至前開各該農會會員之住處，分別交付二千元予壬○○、
    丙○○、子○○○、庚○○、癸○○、寅○○、乙○○等人，另交付林錦樑家屬
    五千元，而約其等於農會會員代表選舉時投伊一票。壬○○、丙○○、子○○○
    、庚○○、癸○○、寅○○及乙○○等人，則分別基於收受財物，而許以投票權
    為一定行使之犯意，分別允諾並當場收受金錢。另被告丑○○住苗栗縣頭份鎮興
    隆里興埔七八號，為頭份鎮農會之會員，對苗栗縣頭份鎮農會第十四屆會員代表
    選舉係有投票權之人，午○○承上開犯意，復於九十年一月十四日某時許，騎機
    車至前開丑○○住處，以其兄弟范清勝競選里長時，曾幫助范清勝，因而交付一
    千元予丑○○，而約其於農會會員代表選舉時投其一票，丑○○則基於收受財物
    ，而許以投票權為一定行使之犯意，當場收受之，因認被告午○○及壬○○等人
    另涉有違反農會法犯行。
二、按犯罪事實應依證據認定之，無證據不得推定其犯罪事實，刑事訴訟法第一百五
    十四條定有明文。而認定犯罪事實所憑之證據，須適於為被告犯罪事實之證明者
    ，始得採為斷罪資料。被告之自白，雖為證據之一種，但依刑事訴訟法第一百五
    十六條第一項規定，被告之自白，須非出於強暴、脅迫、利誘、詐欺、違法羈押
    或其他不正之方法，且與事實相符者，始得為證據。又依同條第二項規定，被告
    之自白，不得作為有罪判決之唯一證據，仍應調查其他必要之證據，以察其是否
    與事實相符。立法目的乃欲以補強證據擔保自白之真實性，亦即以補強證據之存
    在，藉之限制自白在證據上之價值，防止偏重自白，發生誤判之危險。以被告之
    自白，作為其自己犯罪之證明時，尚有此危險；以之作為其他共犯之罪證時，不
    特在採證上具有自白虛偽性之同樣危險，且共犯者之自白，難免有嫁禍他人，而
    為虛偽供述之危險。是則利用共犯者之自白，為其他共犯之罪證時，其證據價值
    如何，按諸自由心證主義之原則，固屬法院自由判斷之範圍。但共同被告不利於
    己之陳述，雖得採為其他共同被告犯罪之證據，惟此項不利之陳述，須無瑕疵可
    指，且就其他方面調查，又與事實相符者，始得採為其他共同被告犯罪事實之認
    定。若不為調查，而專憑此項供述，即為其他共同被告犯罪事實之認定，顯與刑
    事訴訟法第一百五十六條第二項之規定有違。因之，現行刑事訴訟法下，被告之
    自白，或共同被告不利於己之陳述，其證明力並非可任由法院依自由心證主義之
    原則，自由判斷，而受相當之限制，有證據法定主義之味道，即尚須另有其他必
    要之補強證據，來補足其自白之證明力，始得採為斷罪資料 (最高法院八十七年
    度台上字第二一二三號判決參照)。
三、公訴意旨認被告壬○○等八人涉有上開犯行，係以共同被告午○○前揭自白為其
    依據。被告壬○○等八人均堅決否認有違反農會法犯行，I被告壬○○辯稱：「
    我絕無接受午○○之買票賄款，上述當選之四位農會代表在過年期間均有到我家
    來拜票請求支持，但均無買票或送禮情事，且此次投票，我係投給己○○，並無
    投給午○○」「午○○並未在九十年二月十四日到我家交付二千元向我買票，因
    我現任頭份鎮農會總幹事賴秋祺的人馬，而午○○係支持鎮長派陳順興的人馬，
    我不可能支持陳順興、午○○沒必要向我買票，我不知午○○為何要誣賴我收錢
    」等語。II被告丙○○辯稱：「我於二月十五日上午十時許赴興隆里活動中心投
    票時，因為我不認識字，看到選票也不知道要投誰，在後面排隊的人的催促下，
    匆匆投票後即出來，隨後遇到午○○，午○○即問我是否具有投票權，我回答有
    ，午○○知道我在幫忙辦外燴，於是要我幫忙炒米粉，並準備幾樣菜，炒給現場
    投票及附近鄰居四十餘人吃，炒好時已金近中午一時許，菜錢、工錢總計花費約
    一萬元，待大家吃飽後，午○○以現金付前述費用給我」「他叫我煮湯、炒米粉
    及二樣菜去他那邊，很多在吃，我也不知道為什麼，他拿一萬元給我，其中工錢
    小工一人二千元，我拿工錢二千五百元，其餘的是菜錢」等語。III被告癸○○辯
    稱：「我九十年二月十四日晚上都在我的住處，午○○當日並未前來我的住處，
    我有沒有收到他的買票錢，我願意與他對質，而我堂兄己○○也有出來參選興隆
    里農會代表，所以根本不可能他會向我賄選」等語。Ⅳ被告庚○○辯稱：「我沒
    有收受午○○的賄款，但是我有投票給四號午○○」等語。Ⅴ被告乙○○辯稱：
    「我本身是苗栗縣農田水利會大埔工作站的工作人員，負責大埔工作站內的農田
    抽水馬達的工作，而午○○所耕種的農田水源都是我負責，所以午○○與我熟識
    ，他曾於農曆春節期間白天的時候到我家跟我拜託要支持他參選農會代表，並且
    投票給他，但是他沒有給我任何買票賄款及好處」「我投給己○○，因為他是我
    農田抽水站的班長」等語。Ⅵ被告丑○○辯稱：「我從未收受午○○之買票賄款
    及其他禮品等。我認識午○○，並無私人恩怨」「我從未收到午○○之一千元賄
    款，至於我弟弟范清勝是否有收到午○○之一千元賄款我不清楚」等語。Ⅶ被告
    寅○○辯稱：午○○並未親自赴伊住處交付給二千元要求你支持投票給他選農會
    代表等語。Ⅷ被告子○○○辯稱：午○○未至伊住處交付二千元等語。
四、本院查：
  (一)被告庚○○、寅○○、子○○○部分
    被告庚○○等三人自調查之始即否認有自午○○處收受數千元不等金額，以約定
    為一定選舉權行為。遍查全卷，亦查無其他證據足以佐證前揭共同被告午○○不
    利之供述與事實相符，依前開所示證據法則，自難僅以共同被告午○○上開不利
    之供述，為被告庚○○等三人犯罪之認定。
  (二)被告壬○○、癸○○、乙○○、丑○○部分
  (1)被告壬○○等四人於偵查時，經送請法務部調查局測謊鑑定，結果對於：「（一
    ）午○○沒有向渠買票賄選。（二）渠沒有收到午○○的賄選款項」的問題，經
    測試呈情緒波動反應，研判有說謊，此有法務部調查局九十年九月十四日（90）
    陸（三）字第90057259號鑑定通知書在卷可查。
  (2)查測謊鑑定，係依一般人在說謊時，會產生遲緩、緊張、恐懼、不安等心理波動
    現象，乃以科學方法，由鑑定人利用測謊儀器，將受測者之上開情緒波動反應情
    形加以紀錄，用以判別受測者之供述是否真實。就測謊結果，是否有證據能力一
    節，德國聯邦最高法院認為：測謊器反應被告之生理反應，而被告之生理反應係
    在被告無意識狀態下的活動，亦即並非出於被告意思決定所為，乃被告非任意性
    之自白，不具有證據能力（王梅英著「證據能力與嚴格證明之研究」刊載於司法
    院研究年報第二十輯第十一篇第一百七十六頁）。惟依我國最高法院之見解，認
    為測謊係屬鑑定，倘鑑定人具備專業之知識技能，復事先獲得受測者之同意，所
    測試之問題及其方法又具專業可靠性時，該測謊結果，如就否認犯罪有不實之情
    緒波動反應，雖不能採為有罪判決之唯一證據，但非無證據能力，仍得供裁判之
    佐證，其證明力如何，事實審法院自得依職權自由判斷（最高法院八十七年度台
    上字第三九二八號參照）。參酌：I犯罪事實有無之認定，應採嚴格之證據。II
    警政署刑事警察局鑑識科長翁景惠於八十九年十月二十三日於中國時報所發表「
    測謊會不會說謊？」一文表示：「測謊有它嚴謹的標準作業流程，諸如儀器標準
    化、相關資訊準備，這包括施測者應充分了解案情，如偵訊筆錄、現場勘查報告
    、法醫解剖報告、物證鑑驗結果，並至現場實地勘查，與案件承辦人、檢察官討
    論案情，完成所謂現場重建的工作，以協助施測者在測前會談時進行深度的案情
    分析，而測前會談是整個測試程序中最重要的部分之一。試想無辜者與違法者到
    司法機關受測，誰情緒不受影響。心理學上Yerkes-Dodson法則，認為一個人的
    反應與壓力關係成一倒Ｕ字形，受測人的生理反應係在壓力適中的情況下最為良
    好，壓力過度與不及皆會影響。施測者是否適當掌控受測人的心理狀況，對整個
    施測準確度影響很大，施測者不可輕忽。又如使用經科學化研究支持的測謊技術
    ，建立量化的圖譜分析，都是應嚴格要求的。需知測謊程序決定測謊結論的正確
    性」「測謊的法律基礎，一方面必須具備有效的基礎結論，一方面運用的工具須
    能具體顯示基礎理論的精神，亦即檢驗的儀器在可正常運作的情況、施測者具備
    特定的資格、施測者使用適當的程序、詮釋測謊結果的人具備一定的資格等，缺
    乏任一要項，即可能不符合科學證據之標準，而不具證據容許性，即證據能力」
    「嚴格而論，測謊只是一種生理紀錄儀，未依據標準作業流程施測者，不能稱為
    測謊鑑定，只能稱為『情緒紀錄』」「使大家（尤其是受測者）了解測謊是可受
    公評的。否則濫用、亂用測謊，只會徒然造成新科技應用的潰退，甚至全民的不
    信任，造成司法威信的降低。嚴謹的標準作業程序，當事人權益的保障，法律基
    礎的穩固，是測謊信度與效度的不二法門」等語。本院認為，測謊使用主要仍應
    限於搜尋偵查線索與確認偵查方向，就審判認定犯罪之證據言，依我國最高法院
    上開見解，固足具有證據能力，惟其證明力，仍應審酌個案證據為認定，非謂得
    以通案佐證被告或共同被告不利於已之供述，而為犯罪事實之認定。
  (3)被告壬○○等四人自調查之始即否認有自午○○處收受數千元不等金額，以約定
    為一定選舉權行為。遍查全卷，亦查無其他積極證據足以佐證前揭共同被告午○○不利之供述與事實相符，在無其他積極證據下，前開測謊結果，其證明力不足
    佐證共同被告午○○前揭不利被告等人之供述，自難為被告壬○○等四人不利之
    認定。
  (三)被告丙○○部分
  (1)被告午○○於九十年二月十九日調查時（苗檢九十年選偵字第五號卷第卅七～卅
    九頁）供稱：「．．另在九十年二月十四日晚飯後約十九時左右，我騎機車赴壬○○、羅應紅、林香檳（已過世）的太太（即丙○○）．．處各交付二千元．．
    」等語，於同日檢察官偵查訊問時仍為相同內容供述，惟於九十年二月廿日檢察
    官訊問時，就交付財物細節供稱：「我有向他說如果我有當選請他隨便煮米粉給
    人吃，我有付她米粉錢共八千元，包括豬肉、菜錢、工錢，她說要八千元，我也
    沒有辦法」「（問：另外二千元給她是何用？）是煮米粉的工錢」等語。
  (2)被告丙○○於九十年二月廿日調查時（苗檢九十年選偵字第五號卷第七八、七九
    頁）即否認有於投票前一日即九十年二月十四日晚上，在住處收受午○○買票賄
    款事實，供稱：「我於二月十五日上午十時許赴興隆里活動中心投票時，因為我
    不認識字，看到選票也不知道要投誰，在後面排隊的人的催促下，匆匆投票後即
    出來，隨後遇到午○○，午○○即問我是否具有投票權，我回答有，午○○知道
    我在幫忙辦外燴，於是要我幫忙炒米粉，並準備幾樣菜，炒給現場投票及附近鄰
    居四十餘人吃，炒好時已金近中午一時許，菜錢、工錢總計花費約一萬元，待大
    家吃飽後，午○○以現金付前述費用給我」等語，再於同日檢察官偵查訊問時供
    稱：「（問：選完後你有去午○○那邊煮東西給人家吃？）他叫我煮湯、炒米粉
    及二樣菜去他那邊，很多（人）在吃，我也不知道為什麼，他拿一萬元給我，其
    中工錢小工一人二千元，我拿工錢二千五百元，其餘的是菜錢」等語。
  (3)證人未○○九十一年三月五日本院訊問時證稱：「（問：九十年二月十四日當天
    丙○○的行蹤你知否？）早上我不知道，傍晚五點時我開車到她家去載她到餐廳
    幫忙，一直到晚上九點多我再載她回去。當天是西洋情人節。她最近一天有到餐
    廳幫忙是今年初二、三」「我傍晚五點多去載她的，九點多時載她回家，我去載
    她時沒有進到她家，我有看見她鎖門，家中可能沒有人，五點到九點這段時間丙○○都有與我在廚房裡面忙碌」等語。固然就事理而論，依證人證詞內容，僅足
    以證明被告丙○○於當日晚上五時至九時許不在住處，尚無法排除午○○於晚上
    九時之後交付財物之可能，然依午○○與丙○○供詞比照觀之，交付一萬元中之
    二千元是否為買票賄款，除共同被告午○○上述於調查站人員調查及檢察官第一
    次偵查時之自白外，並無其他佐證，是依前揭證據法則，此部分之證據亦有未足
    。
  (四)就被告午○○交付財物予會員林錦樑部分：按農會法第四十七條之一第一項第二
    款係規定：對於有選舉權人，行求、期約或交付財物或其他不正利益，而約其不
    行使選舉權或為一定之行使者。從而本罪之構成要件為對「有選舉權人」有投票
    交付金錢之行為，始足構成犯罪，若行為主體對象並非有選舉權人，縱有交付金
    錢行為，亦與該罪之構成不符。證人即林錦樑之子辛○○於九十年二月十九日調
    查時（苗檢九十年選偵字第五號卷第廿六、廿七頁）供稱：林錦樑係頭份鎮農會
    會員，具有此次投票資格，然於八十八年除夕前因中風，臥病在床，投票時因無
    法參與而由伊協助、「午○○是我們家的遠房親戚，目前是承租我們家的農田在
    耕作，關係非常密切」「我家裡的主要收支財源是由我負責，但有關田租收入則
    是由我母親林張霞妹親自收去，以往午○○都會在國曆七月及農曆十一月兩次收
    割期完後付給我們田租，今（九十）年過年期間午○○另外再給我母親新台幣五
    千元整，午○○並無特別表明要求我母親轉告我父親支持他參選農會代表選舉，
    只跟我母親說這是田租，過去也有分兩次將田租交給我的父母親」等語。再於同
    日檢察官偵查及本院調查時，就交付財物之原因證稱：「因第二期稻作收獲較好
    ，他耕我們的田，所以多給我媽媽五千元，是我媽媽告訴我的，之前也有給過幾
    千元不等」「我們以前給合作農場耕作，後來我收回來給午○○耕作，租金不一
    定，收成好他就給多一點，沒有訂租賃契約」「．．我在被告沒有參選之前，基
    於情誼就有允諾要支持午○○，五千元是因為收成好給的，不是賄款」「（問：
    拿五千元時，有無再要求支持參選？）錢是拿給我母親的，有無要求支持我不知
    道」等語。依上開證人之證詞：I被告午○○交付財物對象顯非有選舉權之林錦
    樑。II被告午○○於交付財物時，是否有行求、期約就選舉權為一定之行使部分
    ，並無積極證據證明，尚難以上開事證，認定此部分之犯行。
五、綜上所述，本件公訴人所憑之證據，就被告壬○○八人在證據法則上，均因欠缺
    足夠之補強證據，無法擔保共同被告午○○上開不利之供述，本院亦查無其他確
    切証據，足以証明被告等八人確應負本件罪責，被告等之犯行尚屬不能証明。原
    審未詳細審酌上情，致對被告等為科刑之判決，自有未洽。被告等上訴意旨，否
    認犯罪，並據以指摘原審判決不當，係屬有理由，應由本院將原審判決撤銷改判
    。本件被告壬○○等八人之犯行不能証明，自應由本院為被告無罪之諭知。另就
    被告午○○交付財物予上開被告壬○○等八人及林錦樑部分，亦因罪證不足無故
    認定被告午○○此部分之犯行，惟檢察官就此部分與前開有罪部分，依連續犯裁
    判上一罪關係起訴，不另為無罪諭知。
參、據上論結，應依刑事訴訟法第三百六十九條第一項前段、第三百六十四條、第三
    百零一條第一項、第二百九十九條第一項前段，農會法第四十七條之一第一項第
    二款、第一款、第二項，刑法第十一條、第二十八條、第四十一條第一項前段、
    第七十四條第一款，罰金罰鍰提高標準條例第一條前段、第二條，判決如主文。
本案經檢察官丁○○到庭執行職務。
中      華      民      國      九十一   年       五      月     一     日
                                    臺灣高等法院臺中分院刑事第四庭
                                          審判長法  官  洪  耀  宗
                                                法  官  江  德  千
                                                法  官  劉  登  俊
右正本證明與原本無異。
不得上訴。
                                                書記官  鄧  智  惠
中      華      民      國      九十一   年       五      月     二     日
                                                                        Ｉ
